【裁判字號】    91,交聲,450
【裁判日期】    920418
【裁判案由】    聲明異議
【裁判全文】
臺灣臺南地方法院交通事件裁定                    九十一年度交聲字第四五號
    移送機關  交通部公路總局嘉義區監理所臺南監理站
    受處分人
    即異議人  甲○○
右列受處分人因違反道路交通管理處罰條例案件，對於交通部公路總局嘉義區監理所
臺南監理站九十一年十一月十五日所為之裁決處分（處分案號：南監五字第裁七四—
Ｓ00000000號），聲明異議，本院裁定如左：
    主  文
原處分撤銷。
甲○○汽車駕駛人轉彎時不依號誌指示，處罰鍰肆佰元（即新臺幣壹仟貳佰元），並
記違規點數壹點。
    理  由
一、原處分意旨略以：受處分人即異議人甲○○於民國九十一年九月十九日上午九點
    鐘左右，駕駛車牌號碼五Ｋ—八一四九號自用小客車，途經設有燈號管制之台南
    市○○路與公園北路之交岔路口時，於紅燈號誌亮起之情況下右轉，而經執行勤
    務之台南市警察局第五分局警員發現並予以攔查，且因異議人紅燈右轉視同闖紅
    燈，而經警開單舉發。之後原處分機關即移送機關交通部公路總局嘉義區監理所
    臺南監理站，經查證後復以異議人闖紅燈之違規事實明確，乃依道路交通管理處
    罰條例第五十三條及第六十三條第一項第三款等規定，裁處異議人罰鍰新臺幣二
    千七百元，並記違規點數三點等語。
二、聲明異議意旨則略以：受處分人即異議人甲○○並不否認有於前述時、地，駕駛
    上開小客車行經違規地點，而在紅燈亮起之情況下作右轉之情事，然紅燈右轉與
    闖紅燈係屬不同之違規行為，兩者應不能等同視之，其雖有紅燈右轉之違規行為
    ，但不能以闖紅燈之規定處罰等語。
三、按汽車駕駛人轉彎時，不依號誌指示者，處二百元以上六百元以下罰鍰，並記違
    規點數一點，道路交通管理處罰條例第四十八條第二款及第六十三條第一項第一
    款分別定有明文。又車輛面對圓形紅燈表示禁止通行，不得超越停止線或進入路
    口，道路交通標誌標線號誌設置規則第二百零六條第一項第五款第一目亦規定甚
    明。
四、至汽車駕駛人，行經有燈光號誌管制之交岔路口闖紅燈者，處新臺幣一千八百元
    以上五千四百元以下罰鍰，道路交通管理處罰條例第五十三條雖亦有明文之規定
    ，然而：
    （一）此條文所稱之「闖紅燈」，應係指汽車行經設有燈光號誌管制之交岔路口
          ，而在其行向之燈號為紅燈之情況下，駕駛人仍強行進入路口，並繼而橫
          越通過該交岔路口，或者左轉進入橫向車道之駕駛行為而言，此際因該駕
          駛人之駕駛行為，將可能嚴重影響橫向雙向車流之行車安全，而造成橫向
          左右來車駕駛人行車上之極大衝突與危險，故道路交通管理處罰條例乃在
          不遵守道路交通號誌之指示等規定外，另為本條之特別規定。然假若汽車
          行經設有燈光號誌管制之交岔路口，而在其行向燈號為紅燈之情況下，駕
          駛人係做右轉彎或將車身全部超越路口停止線而停止等駕駛行為，而無逕
          行橫越該交岔路口或作左轉之情事，則此等駕駛行為，對於同時為綠燈行
          向之橫向來往車輛而言，雖亦會造成妨害及危險，然其所影響者，則可能
          僅係左方單向外側車道來車，而非橫向道路之雙向左右來車，故此等駕駛
          行為之危險性，顯較前述所稱之「闖紅燈」行為來得小些，尤其在機車紅
          燈右轉之情況下，與機車紅燈直接通過路口之危險程度差異，更是顯著。
          因之，汽車紅燈右轉與上開所定義之「闖紅燈」行為，二者之間應不能全
          然相提並論。
    （二）其次，在一般道路上之交岔路口，因在車流量及各項交通狀況影響之考量
          下，相關交通號誌、標誌設置機關，有時會在特定交岔路口處之燈光號誌
          設施中，增加紅燈可以同時右轉之指示號誌，而在燈光號誌之圓形紅燈亮
          起時，同時伴隨有右轉箭頭綠燈亮起之狀態，藉以指示該行向之車輛，可
          於紅燈亮時作右轉彎，或者直接在特定交岔路口前，設立紅燈可以右轉之
          交通標誌或標示設施，以告知汽車駕駛人得以在紅燈時右轉。據此可知，
          交岔路口在紅燈亮時之狀態下，該行向之車輛是否可以同時作右轉彎，仍
          有其交通狀況及周遭環境因素之考量，而非所有之交岔路口，在紅燈亮起
          時之狀態下，該行向之車輛一律不准右轉。基此交通號誌、標誌設置之實
          際情形，亦可佐證紅燈右轉，與紅燈穿越路口及作左轉彎之駕駛行為，其
          危險程度及交通狀況之影響性，確有其不同之處。
    （三）再者，道路交通管理處罰條例第五十三條闖紅燈之處罰規定，應係同條例
          第四十八條第二款及第六十條第二項第三款等不遵守道路交通號誌指示等
          處罰條文之特別規定，且其罰鍰之數額及違規之記點，亦均較後二者來得
          高。因之，前述「闖紅燈」相關處罰規定之違規構成要件，法理上應需為
          較嚴格之解釋，如此始符合該條文之立法意旨，而不致造成違規情節輕重
          不一之各項行為，均將受到該條文規定之嚴厲處罰，故道路交通管理處罰
          條例第五十三條闖紅燈之處罰規定，解釋上應不包含紅燈右轉及車身全部
          超越停止線而停止等情狀較為輕微之違規行為。另參酌一般駕駛人對於「
          紅燈右轉」之違法性認知，通常遠較紅燈亮起時直接橫越路口，或作左轉
          彎之情形來得低，且作「紅燈右轉」之違規駕駛人之惡性，經核與紅燈亮
          起時直接橫越路口，或作左轉彎等違規駕駛人之惡性，在程度上亦確有所
          不同，是前述道路交通管理處罰條例第五十三條闖紅燈之處罰規定，解釋
          上僅限於處罰在紅燈亮起時直接橫越路口，或作左轉彎等違規情節較為嚴
          重之駕駛行為，亦應較能切合一般人民對於交通管理法律規範之期待及觀
          感。從而，道路交通管理處罰條例第五十三條之闖紅燈處罰規定，解釋上
          並不包含「紅燈右轉」之駕駛行為，應屬適當，至紅燈右轉及車身全部超
          過停止線停止等違規行為，則應依同條例第四十八條第二款或第六十條第
          二項第三款等不遵守道路交通號誌、標線指示之處罰規定處罰之。
    （四）末按，司法院七十六年六月二十二日（七０）院台廳字第０三六一三號及
          交通部八十二年四月二十二日交路（八二）字第００九八一一號等函文意
          旨，雖均認汽車駕駛人行經有燈光號誌管制之交岔路口，在無箭頭導向燈
          號之狀況下，作左轉或右轉，均應適用前述道路交通管理處罰條例第五十
          三條之規定予以處罰，而不宜以左轉或右轉發生實害大小而割裂使用，然
          本院認為前開二函釋內容，皆與上述說明顯有出入而非適當，故尚難據以
          逕行適用，附此敘明。
五、經查，本件受處分人即異議人甲○○並不否認有於九十一年九月十九日上午九點
    鐘左右，駕駛車牌號碼五Ｋ—八一四九號自用小客車，途經設有燈號管制之台南
    市○○路與公園北路之交岔路口時，於紅燈號誌亮起之情況下作右轉之駕駛行為
    ，且有台南市警察局南市警交字第Ｓ00000000號舉發違反道路交通管理
    事件通知單及台南市警察局第五分局九十一年十月十七日南市警五交裁字第０九
    一０一五四六０號函、九十二年二月二十五日南市警五交裁字第０九二０００二
    三０六號函附之違規現場圖各一份及現場照片四張附卷可參，是異議人有於前述
    時、地，駕駛小客車並在紅燈亮起之情況下作右轉之違規行為，應可認定。然如
    前述，受處分人即異議人甲○○之上開違規行為，既與在紅燈亮起之情況下直接
    通過路口或作左轉之駕駛行為有異，則該行為經核應未該當於道路交通管理處罰
    條例第五十三條之闖紅燈處罰規定之構成要件。從而，原處分機關即移送機關交
    通部公路總局嘉義區監理所臺南監理站，貿然以該條文之規定處罰異議人確有未
    洽，故異議人執此而指摘原裁決處分不當，經核亦尚非無理。
六、綜上所述，本件原裁決處分既有前開違法不當之處，且受處分人即異議人甲○○
    之異議亦確有理由，故應由本院裁定將原處分撤銷。然而，因異議人於前開時、
    地，駕駛小客車在紅燈亮起之情況下作右轉彎，而有汽車駕駛人轉彎時，不依號
    誌指示之違規事實已甚明確，是本院仍應斟酌異議人違規情節之輕重，而另為異
    議人如主文第二項所示之諭知，以資適法。
七、據上論斷，應依道路交通案件處理辦法第二十條前段，裁定如主文。
中    華    民    國      九十二      年      四      月      十八      日
                              臺灣臺南地方法院交通法庭
                                  法  官    陳  志  成
右正本證明與原本無異
如不服本裁定應於送達後五日內向本院提出抗告狀
                                  書記官    彭  建  山
中    華    民    國      九十二      年      四      月      十八      日


司法院資訊處製作；財團法人民間司法改革基金會備份。
